臺灣高等法院刑事裁定　　　　　　　　 96年度毒抗字第248號
抗　告　人　臺灣板橋地方法院檢察署檢察官
被　　　告　甲○○
上列抗告人因被告違反毒品危害防制條例案件，不服臺灣板橋地
方法院，中華民國96年6月25日裁定（96年度毒聲字第1283號）
，提起抗告，本院裁定如下：
    主  文
原裁定撤銷，發回臺灣板橋地方法院。
    理  由
一、檢察官聲請意旨以：被告甲○○基於施用第二級毒品甲基安
    非他命之犯意，於民國九十六年四月九日某時，為警採尿前
    九十六小時內某時，在不詳處所施用第二級毒品甲基安非他
    命，嗣為警於九十六年四月九日十二時許，在臺北縣新莊市
    ○○路六十四巷一號四樓查獲，被告雖矢口否認上開犯行，
    惟其尿液經檢驗後呈甲基安非他命陽性反應，有臺灣檢驗科
    技股份有限公司出具之濫用藥物尿液檢驗報告、臺北縣政府
    警察局新莊分局偵辦毒品案被移送者姓名及代碼對照表附卷
    可稽，被告所辯顯不足採，其施用毒品犯行堪予認定，爰依
    毒品危害防制條例第二十條第一項、第三項、觀察勒戒處分
    執行條例第三條第一項，聲請裁定將被告送勒戒處所觀察、
    勒戒等語。
二、原裁定以：按九十二年七月九日新修正之毒品危害防制條例
    刪除二犯及三犯之規定，一改修法前繁雜之處遇程序，僅將
    施用毒品者簡化區分為初犯、再犯，並認施用毒品者係屬病
    患性犯人，以觀察、勒戒戒除其身癮，並以強制戒治去除其
    心癮。經觀察、勒戒或強制戒治執行完畢釋放後，若係五年
    後再犯該條例第十條施用毒品罪者，與同條例第二十條第一
    項、第二項關於「初犯」之處理方式相同，檢察官應先聲請
    法院裁定令被告入勒戒處所觀察、勒戒，並視有無繼續施用
    毒品傾向，決定應予釋放、為不起訴之處分，或應聲請法院
    裁定令入戒治處所強制戒治；若係五年內「再犯」同條例第
    十條施用毒品罪者，依同條例第二十三條第二項規定，檢察
    官則應依法追訴。觀諸該條例第二十條第三項之修正理由：
    「觀察、勒戒或強制戒治五年後再犯者，顯見前所實施之觀
    察、勒戒或強制戒治已足以遮斷其施用毒品之癮，為期自新
    及協助其戒除毒癮，對此五年後再犯者，爰明定仍適用初犯
    之規定，先經觀察、勒戒、強制戒治之程序。」及同條例第
    二十三條第二項之修正理由：「為配合簡化施用毒品犯之刑
    事處遇程序，並鑑於經觀察、勒戒或強制戒治執行完畢釋放
    後五年內再犯者，其再犯率甚高，原據以實施之觀察、勒戒
    及強制戒治既已無法收其實效，自應施以刑事處遇。」則顯
    然如施用毒品者係前經觀察、勒戒或強制戒治等治療程序執
    行完畢五年後，始再施用毒品之「初犯」，因前所執行之觀
    察、勒戒或強制戒治已足收戒除毒癮之效，自應重新執行觀
    察、勒戒或強制戒治等治療程序，並於治療程序執行完畢後
    ，由檢察官為不起訴處分，毋庸對之追訴處罰；反之，在「
    再犯」之情形，因其先前所為治療程序顯未能收戒斷毒癮之
    效，且考量施用毒品者之再犯率偏高，乃簡化其刑事處遇程
    序，而逕予追訴處罰，不再施以治療程序。參酌上開立法理
    由，修正毒品危害防制條例就施用毒品者，祇於「初犯」及
    「五年後再犯」二種情形，有其追訴條件之限制，即須於初
    犯經觀察、勒戒或強制戒治釋放後，五年內均無施用毒品之
    行為，始能認其前所實施之觀察、勒戒或強制戒治已足遮斷
    毒癮，而得於五年後再犯時，再予適用初犯之規定，重行觀
    察、勒戒等程序。倘五年內已經再犯，被依法追訴處罰，縱
    其第三次（或第三次以上）施用毒品之時間在初犯釋放五年
    以後，即與「五年後再犯」之情形有別，且因已於「五年內
    再犯」，顯見其再犯率甚高，原實施觀察、勒戒或強制戒治
    ，已無法收其實效，而無五年戒斷期之存在，自無再經觀察
    、勒戒及強制戒治之必要，應由檢察官逕行起訴，始符新法
    修正之本旨（最高法院九十五年度第七次刑事庭會議決議參
    照）。被告前因二次施用毒品案件，經臺灣板橋地方法院裁
    定送觀察、勒戒後，均無繼續施用毒品之傾向，由臺灣板橋
    地方法院檢察署檢察官分別於八十八年二月二十五日、八十
    八年九月二十八日以八十八年度偵字第三五四三號、八十八
    年度毒偵緝字第一二九號不起訴處分確定；後又因施用毒品
    案件，經臺灣板橋地方法院裁定送強制戒治，於九十年五月
    二十三日因停止戒治出所，停止戒治期間並付保護管束（所
    涉施用毒品刑事部分，則經臺灣板橋地方法院以八十九年度
    易字第二三三八號刑事判決判處有期徒刑七月確定）。又於
    停止戒治保護管束期間之九十年六月十三日上午十一時三十
    九分許採尿前九十六小時內某時，在臺北縣不詳地點，施用
    第二級毒品甲基安非他命而遭查獲，經臺灣板橋地方法院以
    九十年度易字第二九０一號判處有期徒刑八月確定，此有本
    院被告前案紀錄表在卷足憑。則依前述毒品危害防制條例修
    正之立法理由與最高法院刑事庭會議決議之本旨，本件核與
    毒品危害防制條例所定僅「初犯」及「五年後再犯」二種情
    形應由檢察官先聲請法院裁定令被告入勒戒處所觀察、勒戒
    之要件不符，自無再經觀察、勒戒及強制戒治之必要，應由
    檢察官逕行起訴。因認聲請人聲請裁定將被告送勒戒處所觀
    察、勒戒，於法不合，裁定駁回聲請，固非無見。
三、惟查：
    按九十二年七月九日新修正之毒品危害防制條例刪除二犯及
    三犯之規定，一改修法前繁雜之處遇程序，僅將施用毒品者
    簡化區分為初犯、再犯。依該條例第二十條第三項之修正理
    由，修正毒品危害防制條例就施用毒品者，祇於「初犯」及
    「五年後再犯」二種情形，有其追訴條件之限制，即須於初
    犯經觀察、勒戒或強制戒治釋放後，五年內均無施用毒品之
    行為，始能認前所實施之觀察、勒戒或強制戒治已足遮斷毒
    癮，而得於五年後再犯時，再適用初犯規定，重行觀察、勒
    戒等程序。倘五年內已經再犯，被依法追訴處罰，縱第三次
    （或第三次以上）施用毒品之時間在初犯釋放五年以後，即
    與「五年後再犯」之情形有別，且因已於「五年內再犯」，
    顯見再犯率甚高，原實施觀察、勒戒或強制戒治，已無法收
    其實效，而無五年戒斷期之存在，自無再經觀察、勒戒及強
    制戒治之必要，應由檢察官逕行起訴，始符新法修正本旨，
    固經最高法院九十五年度第七次刑事庭會議決議在案。惟被
    告於八十八年間先後因施用毒品案件經臺灣板橋地方法院檢
    察署檢察官為不起訴處分確定；後於九十年間，三犯施用毒
    品案件，經臺灣板橋地方法院裁定送強制戒治，而於九十年
    五月二十三日停止戒治出所付保護管束，指揮書執行完畢日
    期為九十年七月二十三日。被告又於九十年六月十三日四犯
    施用毒品案件，經法院撤銷停止戒治，並於九十年十一月十
    四日續行強制戒治迄同年月二十八日；復接續執行四犯之強
    制戒治，迄至九十一年一月十五日執行完畢出所，有本院被
    告前案紀錄表在卷為憑。本件被告係於九十六年四月九日十
    二時許為警採尿前九十六小時內，再犯施用第二級毒品甲基
    安非他命犯行，距前次強制戒治執行完畢後已有五年以上。
    而毒品危害防制條例第二十條第三項係規定：「依前項規定
    為觀察、勒戒或強制戒治執行完畢釋放後，五年後再犯第10
    條之罪者，適用本條前二項之規定。」被告既與前次施用毒
    品經送強制戒治執行完畢後已相距五年以上，是否不能依同
    條第一項規定裁定送勒戒處所觀察、勒戒，已非無疑。再上
    開最高法院刑事庭會議決議所稱：初犯經觀察、勒戒或強制
    戒治釋放後，五年內均無施用毒品之行為，始能認前所實施
    之觀察、勒戒或強制戒治已足遮斷毒癮，而得於五年後再犯
    時，再適用初犯規定，重行觀察、勒戒等程序。倘五年內已
    經再犯，被依法追訴處罰，縱第三次（或第三次以上）施用
    毒品之時間在初犯釋放五年以後，即與「五年後再犯」之情
    形有別，且因已於「五年內再犯」，顯見再犯率甚高，原實
    施觀察、勒戒或強制戒治，已無法收其實效，而無五年戒斷
    期之存在，自無再經觀察、勒戒及強制戒治之必要，應由檢
    察官逕行起訴」，似指初犯經觀察、勒戒或強制戒治釋放後
    ，五年內已經再犯，第三次（或第三次以上）施用毒品之時
    間在初犯釋放五年以後，但距五年內再犯之時間仍在五年以
    內為限，否則初犯經觀察、勒戒或強制戒治釋放後，倘於五
    年內已再犯，則第三次（或第三次以上）施用毒品之時間距
    五年內再犯之時間已有五年以上或更久時間，均不能依毒品
    危害防制條例第二十條第三項規定聲請裁定觀察勒戒，當有
    違該條之立法意旨。原裁定未審酌及此，逕依上開最高法院
    刑事庭會議決議，駁回公訴人聲請，自有可議。公訴人抗告
    ，指摘及此，為有理由，自應由本院將原裁定撤銷，發回原
    審法院更為適當之裁定。
據上論斷，應依刑事訴訟法第413條，裁定如主文。
中　　華　　民　　國　　96　　年　　8　　月　　 1 　　日
　　　　　　　　　刑事第四庭審判長法　官  蔡秀雄
      　　　　　　　　　　　　　　法  官  周煙平
　　　　　　　　　　　    　　　　法  官  陳國文
以上正本證明與原本無異。
不得再抗告。
                                  書記官  蔡棟樑
中　　華　　民　　國　　96　　年　　8　　月　　 1 　　日
